【裁判字號】    97,台上,3871
【裁判日期】    970814
【裁判案由】    違反貪污治罪條例
【裁判全文】
最高法院刑事判決            九十七年度台上字第三八七一號
上  訴  人  甲○○
            乙○○
            丙○○
上列上訴人等因違反貪污治罪條例案件，不服台灣高等法院高雄
分院中華民國九十七年四月二十四日第二審更審判決（九十六年
度上更(一)字第一八三號，起訴案號：台灣高雄地方法院檢察署九
十一年度偵字第七九０八、七九一五、八０二八號），提起上訴
，本院判決如下：
    主  文
原判決撤銷，發回台灣高等法院高雄分院。
    理  由
本件原判決撤銷第一審判決，改判依刑法想像競合犯及修正前連
續犯，從一重分別論處上訴人甲○○、乙○○、丙○○連續依據
法令從事公務之人員，對於違背職務之行為，收受賄賂罪刑，固
非無見。
惟查：刑事訴訟法第三百七十九條第十四款前段所指判決不載理
由之當然違背法令，包括依法應於判決理由記載之事項記載不完
備者而言。現行刑事訴訟法採嚴格證據裁判主義，認定犯罪事實
之基礎證據，證據能力與證明力之論斷，當亦為判決理由應記載
之事項，如有記載不完備情形者，自屬判決理由不完備之違背法
令。證人之供述證據，除證據本身之證據能力外，其憑信性（證
明力）之判斷，尤屬事實審法院之職權所在。事實審法院以證人
之供述證據作為認定事實基礎，固得佐以其他證據，用資增益證
人供述之憑信性，然用以佐證之其他證據，若證據本身之證據能
力尚有疑竇，或其顯現之事實與證人之證述並不相侔者，在此證
據能力之疑竇或不相侔之事實未究明以前，率爾採為有罪判決之
根據，其證據之論斷，則尚嫌有疏漏，判決理由之記載，即難謂
無違法。原判決用資增益證人供述憑信性之證據，有以下欠缺證
據能力或與供述事實不相侔之疑義：(一)、關於甲○○、乙○○、
丙○○對於本件檢驗欣德路公司半拖車業務，違背職務收受賄賂
部分，原判決主要係以證人即欣德路公司驗車業務管理部主任歐
英順就其行賄及行賄對象之證述，佐以「貨運公司行賄監理處檢
驗員一覽表」（下稱行賄一覽表）影本，資為認定犯罪事實之依
據。然查：如原判決所認本件「行賄一覽表」係高雄市調查處
調查員張家銘製作之事實，如屬實在，不論其製作之根據如何，
此「行賄一覽表」，實係調查員研判案情所得之結論，證據性質
上為意見證據。張家銘既未親身經歷車輛檢驗過程，其非以實際
經驗為基礎所作之意見，依刑事訴訟法第一百六十條規定，應不
具證據能力。「卷宗內之筆錄及其他文書可為證據者，審判長
應向當事人、代理人、辯護人或輔佐人宣讀或告以要旨。」「無
證據能力、未經合法調查之證據，不得作為判斷之依據。」「審
判期日之訴訟程序，專以審判筆錄為證。」刑事訴訟法第一百六
十五條第一項、第一百五十五條第二項、第四十七條定有明文。
遍觀原審審判期日之審判筆錄，並無踐行此項「宣讀或告以要旨
」「行賄一覽表」之記載，是本件「行賄一覽表」不能認已踐行
合法調查程序，自難認已取得證據能力。(二)、關於丙○○對於本
件檢驗一直（路）發通運股份有限公司（以下簡稱一直發公司）
半拖車業務，違背職務之行為，收受賄賂部分，原判決主要係以
證人即一直發公司事 (庶）務並負責公司車輛檢驗業務之吳振江
就行賄事實之證述，佐以「電腦記帳之轉帳傳票」（下稱轉帳傳
票）影本，資為認定犯罪事實之依據。然查卷附「轉帳傳票」上
載：「八十九年五月十九日至九十年十月五日；一路發票借驗車
費、驗車費、驗版台規費分別為二萬零一百五十元、三千五百元
、二千一百元、二萬二千五百元、三萬三千五百元」（見偵查卷
第四十六頁背面至第五十一頁），核其帳載日期及支出金額，與
原判決所認定「（丙○○）於八十八年九月二十日奉派前往一直
發公司擔任半拖車定期檢驗工作…，收受該公司車輛檢驗業務承
辦人即該公司事務課課長吳振江，按申請檢驗車輛每輛三百元之
代價計算，而交付之六千元（二十輛）賄款…」，均不吻合，復
與吳振江經檢視高雄市監理處收文登記簿所為指述稱「…丙○○
，八十八年九月二十日，二十部，六千元」（同上卷第四十七頁
正面），亦不相符。(三)、刑事訴訟法第一百五十四條及第一百六
十一條明文揭示被告無辜推定原則與檢察官之舉證責任，從而，
被告並無反證無罪之責任。原審循選任辯護人之請求，函高雄市
監理處查調閱上訴人等涉嫌受賄犯罪之本件檢驗欣德路公司、一
直（路）發公司半拖車紀錄業經該監理處分別函覆稱：「(1)本處
受理車輛登記收費後，印製『車輛檢驗紀錄表』經檢驗合格後，
依本處ISO 服務過程管制程序書保存年限須保存二年，八十七年
（含）以前之車輛檢驗紀錄表於九十年銷毀。(2)大院函囑本處提
供派員至汽車貨運公司檢驗半拖車後繳回之『高雄市監理處派員
檢驗半拖車紀錄表』未規範保存之年限。(3)九十一年三月間檢調
偵辦本處政風案件時查扣發還本處之相關資料，經查無八十八年
三月一日甲○○奉派至『欣德路公司』檢驗半拖車後繳回之『高
雄市監理處派員檢驗半拖車紀錄』表及八十八年九月二十日丙○
○奉派至『一直發公司』檢驗半拖車後繳回之『高雄市監理處派
員檢驗半拖車紀錄』表。」則原審調查證據之結果，並無不利於
上訴人等之證據。此項調查證據之結果，如反而致生合理懷疑，
則合理懷疑之利益應歸屬於上訴人等。乃原判決理由竟以函查結
果不足為上訴人等有利認定作結，疏於斟酌上訴人等被訴事實是
否因而產生合理懷疑，是舉證責任倒置之違誤。綜上，原判決採
為增益歐英順、吳振江、李文欽、王力生或陳信男等證言憑信性
之「行賄一覽表」、「轉帳傳票」或「備忘記載」等證據，或證
據本身之證據能力尚有疑竇，或其顯現之事實與證人之證述並不
相侔，揆之首開闡釋，在證據能力之疑竇或不相侔之事實未究明
以前，原判決憑以認定甲○○、乙○○、丙○○對於職務上行為
或違背職務，收受賄賂之犯罪，其證據論斷之記載，則有理由不
備之違背法令。上訴意旨指摘原判決不當，尚非全無理由，應認
原判決仍有撤銷發回更審之原因。至於甲○○、乙○○對於職務
上行為收受賄賂行為，原判決既認與違背職務，收受賄賂行為具
有刑法修正前連續犯關係，為裁判上一罪，甲○○、乙○○、丙
○○行使公務員登載不實公文書、使公務員登載不實公文書之行
為，原判決既認與違背職務收受賄賂或對於職務上行為收受賄賂
行為，為想像競合犯，基於審判不可分原則，均應一併發回。
據上論結，應依刑事訴訟法第三百九十七條、第四百零一條，判
決如主文。
中    華    民    國  九十七  年    八    月   十四   日
                      最高法院刑事第五庭
                          審判長法官  陳  正  庸
                                法官  賴  忠  星
                                法官  林  秀  夫
                                法官  宋      祺
                                法官  陳  祐  治
      本件正本證明與原本無異
                                      書  記  官
中    華    民    國  九十七  年    八    月   二十   日
                                                     m


司法院資訊處製作；財團法人民間司法改革基金會備份。
